臺灣士林地方法院刑事判決         
                                     110年度金訴字第84號
                                      110年度訴字第142號
公  訴  人  臺灣士林地方檢察署檢察官
被      告  陳韋志



選任辯護人  陳軾霖律師
上列被告因違反洗錢防制法等案件，經檢察官提起公訴（109年
度偵字第16411號）、追加起訴（110年度偵緝字第256號）、移
送併辦（110年度偵緝字第255號），被告於準備程序中為有罪之
陳述，經本院合議庭裁定以簡式審判程序審理，判決如下： 
    主  文
陳韋志共同犯洗錢防制法第十四條第一項之洗錢罪，累犯，處有
期徒刑貳月，併科罰金新臺幣壹萬元，罰金如易服勞役，以新臺
幣壹仟元折算壹日；又共同犯詐欺取財罪，累犯，處有期徒刑貳
月，如易科罰金，以新臺幣壹仟元折算壹日。
    事  實
一、陳韋志依其社會生活之通常經驗與智識思慮，雖可預見受僱
    從事依指示於特定時間前往指定地點代為領取包裹，再將所
    領取包裹交付與真實姓名年籍不詳之人或轉放置在指定地點
    之置物櫃內之工作，該包裹內之物品可能係詐欺集團以詐騙
    方式取得，並可供詐欺集團遂行詐取財物之犯行，製造資金
    在金融機構移動記錄軌跡之斷點，以掩飾或隱匿詐欺犯罪所
    得來源、去向及所在之用，因亟需金錢花用，竟仍基於縱與
    真實姓名年籍不詳通訊軟體暱稱「承凱」之成年人共同遂行
    詐欺取財、洗錢犯罪亦不違背本意之不確定故意之犯意聯絡
    ，自民國109年8月初某日起，受僱擔任俗稱「取簿手」之角
    色，負責領取與轉交供詐欺集團作為取得詐得款項，並避免
    檢警追查洗錢使用之提款卡或存摺之工作，以其所有廠牌不
    詳之行動電話1具（未扣案）作為聯絡工具，先由本案詐欺
    集團所屬真實姓名年籍不詳之某成年成員分別於如附表1所
    示時間、地點，各以如附表1所示施用詐術方式對如附表1所
    示被害人行騙，致使如附表1所示被害人均陷於錯誤，先後
    於如附表1所示交付時間、地點，分別將如附表1所示金融帳
    戶資料寄送至指定超商，復由「承凱」以通訊軟體指示陳韋
    志於如附表1所示領取時間、地點領取裝有如附表1所示金融
    帳戶提款卡或存摺之各該包裹後，交付與真實姓名年籍不詳
    之人或轉放置在指定地點之置物櫃內，再由本案詐欺集團所
    屬真實姓名年籍不詳之某成年成員於如附表2所示時間、地
    點，以如附表2所示施用詐術方式對如附表2所示被害人行騙
    ，致使如附表2所示被害人陷於錯誤，於如附表2所示交付時
    間、地點，將如附表2所示金額匯款至本案詐欺集團成員所
    控制使用如附表2所示金融帳戶，以此方式掩飾或隱匿詐欺
    犯罪所得之來源、去向及所在（各次被害人、施用詐術方式
    、詐得財物、取簿時地、轉交時地均如附表所示）。嗣因如
    附表1、2所示被害人察覺有異而報警處理，為警調閱監視器
    錄影畫面比對追查，復經陳韋志於審判中自白犯行，始悉上
    情。
二、案經廖順根訴由桃園市政府警察局桃園分局、林芝玢訴由臺
    北市政府警察局大同分局移送臺灣士林地方檢察署檢察官偵
    查起訴、追加起訴及移送併案審理。
    理  由
一、被告陳韋志所犯係死刑、無期徒刑或最輕本刑為3年以上有
    期徒刑以外之罪，亦非高等法院管轄之第一審案件，其於準
    備程序進行中，先就被訴事實為有罪之陳述，經本院告知簡
    式審判程序之旨，並聽取檢察官、被告及辯護人之意見後，
    經合議庭裁定由受命法官獨任進行簡式審判程序，是依刑事
    訴訟法第273條之2規定，本件之證據調查，不受同法第159 
    條第1項、第161條之2、第161條之3、第163條之1及第164條
    至第170條規定之限制，合先敘明。
二、認定犯罪事實所憑之證據及理由：
（一）上揭犯罪事實，業據被告先後於警詢、偵查及本院審理中
      坦白承認（見臺灣士林地方檢察署109年度偵字第16411號
      偵查卷宗【下稱偵卷】第6、41至43頁、臺灣士林地方檢
      察署109年度偵字第19307號偵查卷宗【下稱追加偵卷】第
      18頁、本院卷第84、90、95頁），核與證人即被害人簡家
      琪、告訴人廖順根、林芝玢分別於警詢中證述：其等先後
      於如附表1、2所示時地均因遭詐欺集團成年成員分別以如
      附表1、2所示方式詐騙，致使其等均陷於錯誤，進而分別
      交付如附表1、2所示財物之被害情節大致相符，並有如附
      表1、2證據及卷存頁碼欄所示書證在卷可資佐證（證據及
      卷存頁碼均詳如附表1、2所示）。
（二）詐欺集團藉由他人之金融帳戶作為被害人匯入款項之交易
      媒介，並利用俗稱「取簿手」之人代為領取與轉交裝有金
      融機構帳戶提款卡或存摺之包裹，再交由俗稱「車手」之
      人提領款項之犯罪模式，業經電視新聞及報章雜誌等大眾
      傳播媒體廣為報導，政府亦極力宣導。倘若有人特意招募
      他人從事依指示於特定時間前往指定地點代為領取包裹，
      再將之交付與真實姓名年籍不詳之人或轉放置在指定地點
      之置物櫃內之工作，應徵該項工作之人理應可以預見該包
      裹內之物品，極有可能係詐欺集團以詐騙方式取得，並用
      以遂行詐取財物之犯行，製造資金在金融機構移動記錄軌
      跡之斷點，以掩飾或隱匿詐欺犯罪所得來源、去向及所在
      。經查，被告於本案發生時，已為年近30歲之成年人，教
      育程度為國中肄業，從事駕駛工作等情，業經被告供明在
      卷（見本院卷第95頁）；復觀其當庭應訊之表現，應係具
      有一般社會智識經驗而非屬年幼無知或與社會隔絕之成年
      人；再徵諸被告自承其未曾與僱用者謀面，僅係以通訊軟
      體聯繫往來，其所應徵之工作內容係依指示於特定時間前
      往指定地點代為領取包裹，再將之交付與真實姓名年籍不
      詳之人或轉放置在指定地點之置物櫃內之工作，其在知悉
      需依指示以極為迂迴之方式代為領取與轉交包裹之工作性
      質後，曾向對方詢問包裹內容物及公司地址，經對方告知
      為一般公司報表，並會在日後告知公司地址，乃應允從事
      代為領取與轉交包裹之工作等情明確（見偵卷第41至43頁
      ），足見被告對於僱用者之真實身分及背景均一無所悉，
      且其所從事之工作內容與一般正常職務內容截然不同，是
      依被告之年齡、教育程度、社會閱歷及其所述之應徵過程
      與工作內容，被告於代為領取與轉交裝有如附表1所示金
      融帳戶提款卡或存摺之包裹之際，縱使無法確知該集團係
      以何種方法於何時何地為財產犯罪而致被害人交付財物之
      具體計畫內容，然其主觀上知悉從事代為領取與轉交包裹
      之工作，該包裹內之物品極有可能係詐欺集團以詐騙方式
      取得，並可供遂行詐取財物之犯行，製造資金在金融機構
      移動記錄軌跡之斷點，以掩飾或隱匿詐欺犯罪所得來源、
      去向及所在之用，猶仍應允從事代為領取與轉交包裹之工
      作，縱令代為領取與轉交包裹之目的係將詐欺取財犯罪所
      得置於其他共犯實力支配之範圍內，亦不違反其本意，自
      難謂其並無共同詐欺取財或洗錢之不確定故意。
（三）按共同正犯，係共同實行犯罪行為之人，在共同意思範圍
      內，各自分擔犯罪行為之一部，相互利用他人之行為，以
      達其犯罪之目的，其成立不以全體均參與實行犯罪構成要
      件之行為為要件。共同正犯之意思聯絡，不以數人間直接
      發生者為限，間接之聯絡者，亦包括在內，復不限於事前
      有所謀議，僅於行為當時有共同犯意之聯絡，於行為當時
      ，基於相互之認識，不論明示通謀或相互間默示合致，以
      共同犯罪之意思參與，均屬之；而行為分擔，亦不以每一
      階段皆有參與為必要，倘具有相互利用其行為之合同意思
      所為，仍應負共同正犯之責，蓋共同正犯，於合同意思範
      圍內，組成一共犯團體，團體中任何一人之行為，均為共
      犯團體之行為，他共犯均須負共同責任，初無分別何一行
      為係何一共犯所實行之必要（最高法院77年台上字第2135
      號、73年台上字第1886號、46年台上字第1304號及34年上
      字第862號判決先例要旨可資參照）。經查，本案詐欺集
      團之犯罪型態，包含招攬人員擔任取簿手、車手、蒐集人
      頭通訊門號或金融帳戶提款卡、利用網路或撥打電話對被
      害人施以詐術、指派收簿手取件、持提款卡提領款項再交
      由集團成員分配贓款等階段，其運作模式係由該集團成員
      以虛偽之情節詐騙被害人，並為避免被害人發覺受騙報警
      ，多在被害人因誤信受騙而交付財物後，迅速指派收簿手
      取件，復由集團底層成員出面將詐得款項即刻提領殆盡，
      屬於亟為仰賴時效且需多人縝密分工方能完成之犯罪；又
      被告知悉配合指示從事代為領取與轉交包裹之工作，該包
      裹內之物品可能係詐欺集團以詐騙方式取得，並可供遂行
      詐取財物之犯行，製造資金在金融機構移動記錄軌跡之斷
      點，以掩飾或隱匿詐欺犯罪所得來源、去向及所在之用，
      猶仍應允從事出面領取與轉交包裹之工作乙情，業經本院
      依積極證據詳加認定如上，是依本案詐欺集團之運作模式
      ，被告雖未參與全部犯罪過程，亦未與本案詐欺集團所屬
      其他成員有直接之犯意聯絡，惟其上開所為乃本案詐欺集
      團詐得被害人財物之全部犯罪計劃之一部行為，核屬本案
      詐欺集團犯罪計畫不可或缺之重要環節，自應就共同意思
      範圍內之全部行為負責；而被告固得預見收取之物品極有
      可能係詐欺集團以詐騙方式取得，並用以掩飾或隱匿詐欺
      犯罪所得來源、去向及所在，然該詐欺集團所屬成員間有
      關共犯人數、詐騙計畫、行騙手法及成員間之行為分擔等
      情，具有高度隱密性，終究非外界所能窺知，是縱使詐欺
      集團成員於行騙時係由三人以上共同對被害人為之，然被
      告僅係以通訊軟體與詐欺集團所屬成員聯繫，並依指示代
      為收取、轉交包裹，尚難認該詐欺集團成員曾將共犯人數
      、犯罪分工及行騙手段等情節，在事前或事中明確告知被
      告，使其對此加重事由有所認識，而依卷內現存資料，亦
      無其他足認被告就該詐欺集團所屬成員之共犯人數、犯罪
      分工及行騙手段等情節有所預見之積極事證可供審酌之情
      況下，則被告應僅就其所知之程度即與該詐欺集團所屬成
      員有犯意聯絡之詐欺取財、洗錢犯行負共同正犯之刑事責
      任，自無由令其負刑法第339條之4第1項第2款三人以上共
      同詐欺取財罪責。
（四）綜上所述，被告上開任意性自白與事實相符。本件事證明
      確，被告犯行洵堪認定，應依法論科。
三、論罪科刑部分：
（一）核被告所為，就如附表1編號1所示部分，係犯刑法第339
      條第1項之詐欺取財罪；就如附表1編號2、附表2所示部分
      ，係犯刑法第339條第1項之詐欺取財罪、洗錢防制法第14
      條第1項之一般洗錢罪。公訴意旨原認被告所為均應論以
      刑法第339條之4第1項第2款之三人以上共同詐欺取財罪嫌
      ，固有未洽，然此部分犯行業經檢察官當庭更正為刑法第
      339條第1項之詐欺取財罪，並經本院對被告踐行告知罪名
      之程序（見本院卷第83、89頁），本院自仍得審理，毋庸
      變更起訴法條。又被告雖未參與上開詐欺集團成員詐騙各
      該被害人之全部犯罪過程，亦未與該詐欺集團所屬其他成
      員有直接之犯意聯絡，惟其知悉配合指示於特定時間前往
      指定地點代為領取包裹，再將之交付與真實姓名年籍不詳
      之人或轉放置在指定地點之置物櫃內之工作，該包裹內之
      物品可能係詐欺集團以詐騙方式取得，並可供遂行詐取財
      物之犯行，製造資金在金融機構移動記錄軌跡之斷點，以
      掩飾或隱匿詐欺犯罪所得來源、去向及所在之用，猶仍參
      與詐欺集團之組織分工，負責代為領取與轉交裝有金融機
      構帳戶之存摺及提款卡之包裹，分擔詐欺集團對於個別被
      害人詐得財物之犯罪計畫所不可或缺之重要環節，使詐欺
      集團順利完成詐欺取財、洗錢犯罪，並確保獲得不法利潤
      、朋分贓款，足見被告與所屬詐欺集團其他成年成員間係
      在如事實欄一所示犯行之合同犯意內，各自分擔犯罪行為
      之一部，並相互利用其他詐欺集團成員之部分行為以遂行
      犯罪之目的，難謂無犯意聯絡及行為分擔，自應就共同意
      思範圍內之全部行為負責，論以共同正犯。
（二）另被告及其所屬詐欺集團成員各有不同階段之分工，其在
      如附表1編號2、附表2所示詐騙被害人之行為過程中，意
      欲詐得被害人之財物，在同一犯罪決意及預定計畫下所為
      詐欺取財、洗錢之時間、地點均有所重疊而具有局部之同
      一性存在，依社會一般通念，難以從中割裂評價，應認屬
      同一行為。從而，被告就如附表1編號2、附表2所示部分
      ，以一行為觸犯上開各罪名，為異種想像競合犯，應依刑
      法第55條之規定，從一重之一般洗錢罪處斷。又臺灣士林
      地方檢察署以110年度偵緝字第255號併辦意旨書所載之移
      送併辦事實（即附表1編號2、附表2所示部分），核與業
      經起訴之部分為同一事實，為起訴效力所及，本院自應併
      予審究，附此敘明。
（三）再被告所犯上開各罪間，因施用詐術之時間、方式、被害
      人不同，犯意各別，應予分論併罰。
（四）被告於本院審判中自白如附表2所示洗錢犯行，應依洗錢
      防制法第16條第2項規定減輕其刑。
（五）又被告前於104年間因公共危險案件，經臺灣臺中地方法
      院以104年度豐交簡字第331號判決判處有期徒刑2月確定
      ，於104年9月4日縮刑期滿執行完畢在案，此有臺灣高等
      法院被告前案紀錄表存卷可考，其前曾受有期徒刑之執行
      完畢，於5年以內故意再犯本件最重本刑為有期徒刑以上
      之罪，為累犯，而依司法院釋字第775號解釋意旨，國家
      所施加之刑罰須與行為人之罪責相當，符合累犯要件之被
      告是否需加重最低本刑，須衡酌被告所犯前案之犯罪類型
      （例如：故意或過失）、執行方式（例如：有無入監執行
      完畢、是否易科罰金或易服社會勞動）、前案執行完畢日
      距離本案犯罪之時間、前案法益侵害之性質、再犯之原因
      、違反法規範之情節是否重大、被告主觀犯意所顯現之惡
      性及反社會性等相關情況決定之。本院審酌被告前案所犯
      之罪雖屬故意犯罪，然前案所犯之罪之保護法益、罪質類
      型核與本案所犯之罪迥然相異，且被告前案刑之執行完畢
      距本案犯行時間亦已間隔數年，尚難以被告曾犯上開案件
      之事實，逕自推認被告對於刑罰之反應力較為薄弱或有犯
      本案罪刑之特別惡性，而有加重其最低本刑之必要，爰不
      予加重最低本刑，特予說明。
（六）爰審酌被告加入本案詐欺集團從事取簿手工作，而共同參
      與詐欺取財犯行，並製造犯罪金流斷點，掩飾或隱匿特定
      犯罪所得來源、去向及所在，增加檢警機關追查詐欺集團
      其他犯罪成員之困難度，助長詐欺犯罪風氣，惟念及被告
      坦承犯行，且被告業已表達與各該被害人和解之意願，並
      與被害人簡家琪達成和解，被害人簡家琪亦表明願意原諒
      被告等語明確（見本院卷第64頁，其餘被害人則因未到庭
      而無法達成和解），兼衡酌被告加入本案詐欺集團之時間
      久暫、在本案犯罪中所扮演之角色及參與犯罪之程度（被
      告僅係受本案詐欺集團成員指揮代為領取及轉交裝有存摺
      及提款卡之包裹，居於聽從指示、代替涉險之次要性角色
      ，並非實際策畫佈局、分配任務之主謀或主要獲利者，亦
      非直接施行詐術或經手款項之人，尚非處於本案詐欺集團
      核心地位）、品性素行、犯罪動機、目的、手段尚屬平和
      、行為次數、被害人損失之金額、被告從中獲取之報酬數
      額、生活狀況（已婚，從事駕駛工作，每月收入約新臺幣
      32,000元，家中尚有年邁母親、胞妹、妻兒待其照料）、
      教育程度為國中肄業、犯罪所生損害等一切情狀，分別量
      處如主文所示之刑，並就被告所處得易科罰金之有期徒刑
      及罰金刑部分，審酌被告之職業、經濟能力、維持刑罰執
      行之有效性與公平性等情狀，分別諭知易科罰金、易服勞
      役之折算標準。又被告所犯一般洗錢罪，其法定本刑之最
      重本刑已逾有期徒刑5年，不符刑法第41條第1項所定犯最
      重本刑為5年以下有期徒刑以下之刑之罪始得易科罰金之
      規定，是本判決就被告所犯一般洗錢罪之宣告刑，不得併
      予宣告易科罰金之折算標準，惟執行檢察官仍可審酌被告
      是否得依刑法第41條第3項之規定易服社會勞動；另被告
      上開所犯得易科罰金之罪與不得易科罰金之罪，毋庸合併
      定其應執行刑，惟被告於判決確定後，仍得依刑法第50條
      第2項規定請求檢察官聲請定其應執行刑 ，附此敘明。
四、不宣告沒收之說明：
（一）被告雖承認如事實欄一所示犯行，然否認就此部分有何實
      際獲得報酬之情事，復依卷內現存事證，查無被告在實現
      上開犯罪構成要件過程中獲取任何歸屬於被告之財物或財
      產上利益，是本件就此部分不生宣告犯罪所得沒收或追徵
      價額之問題。
（二）按犯洗錢防制法第14條之罪，其所移轉、變更、掩飾、隱
      匿、收受、取得、持有、使用之財物或財產上利益，沒收
      之，洗錢防制法第18條第1項前段定有明文。此規定係採
      義務沒收主義，惟該條文並未規定「不問屬於犯罪行為人
      與否」均沒收之，自仍以屬於被告所得管領、處分者為限
      ，始應予以沒收。查被告係擔任俗稱「取簿手」之角色，
      負責代為領取與轉交裝有金融帳戶提款卡或存摺之包裹之
      工作，業經本院依積極證據詳加認定如上，而如附表2所
      示被害人遭詐騙之款項，雖屬洗錢行為之標的，然已經由
      詐欺集團成員提領，非屬被告所有，亦非在被告實際掌控
      中，是其就上開所隱匿之財物既不具所有權及事實上管領
      權，自無從依洗錢防制法第18條第1項規定宣告沒收。
（三）未扣案行動電話1具，雖係被告所有供犯如事實欄一所示
      之罪所用之物，然經本院審酌其用途原即得供一般聯繫之
      用，且對照被告犯罪情節與本院量處如主文所示之刑，本
      案對該被告所有供犯罪所用之物宣告沒收或追徵價額與否
      ，已欠缺刑法上之重要性，為符合比例原則，兼顧訴訟經
      濟，爰依刑法第38條之2第2項規定，不予宣告沒收或追徵
      其價額。
據上論斷，應依刑事訴訟法第273條之1第1項、第299條第1項前
段，洗錢防制法第14條第1項、第16條第2項，刑法第11條、第28
條、第339條第1項、第47條第1項、第55條、第41條第1項前段、
第42條第3項前段、第38條之2第2項，刑法施行法第1條之1第1項
，判決如主文。
本案經檢察官許恭仁提起公訴、追加起訴、移送併案審理，檢察
官馬凱蕙到庭執行職務。
中　　華　　民　　國　　111 　年　　4 　　月　　7 　　日
                  刑事第四庭  法  官  彭凱璐
以上正本證明與原本無異。
如不服本判決應於收受送達後20日內向本院提出上訴書狀，並應
敘述具體理由；其未敘述上訴理由者，應於上訴期間屆滿後20日
內向本院補提理由書（均須按他造當事人之人數附繕本）。因疫
情而遲誤不變期間，得向法院聲請回復原狀。
                              書記官  羅淳柔
中　　華　　民　　國　　111 　年　　4 　　月　　7 　　日
附錄論罪科刑法條：
中華民國刑法第339條
意圖為自己或第三人不法之所有，以詐術使人將本人或第三人之
物交付者，處五年以下有期徒刑、拘役或科或併科五十萬元以下
罰金。
以前項方法得財產上不法之利益或使第三人得之者，亦同。
前二項之未遂犯罰之。
洗錢防制法第14條
有第二條各款所列洗錢行為者，處七年以下有期徒刑，併科新臺
幣五百萬元以下罰金。
前項之未遂犯罰之。
前二項情形，不得科以超過其特定犯罪所定最重本刑之刑。